【裁判字號】    94,訴,1764
【裁判日期】    950825
【裁判案由】    清償債務
【裁判全文】
臺灣臺北地方法院民事判決              94年度訴字第1764號
原      告  乙○○
訴訟代理人  甲○○
被      告  丙○○
訴訟代理人  許坤立律師
複  代理人  陳雅珍律師
上列當事人間請求清償債務事件，本院於民國95年8月7日言詞辯
論終結，判決如下：
    主  文
原告之訴駁回。
訴訟費用由原告負擔。
    事實及理由
一、本件原告原起訴請求被告應給付原告新台幣（下同）60萬6,
    000元，及自民國94年1月31日起至清償日止，按年息5％計
    算之利息。嗣訴訟中，變更為請求確認被告持有原告所簽發
    發票日94年1月31日、付款人台北市第一信用合作社昆明分
    社、票號FS0000000號、面額60萬6,000元之支票一紙（下稱
    系爭支票），對原告之票據債權不存在，並請求被告返還系
    爭支票。核屬訴之變更，被告雖不同意，惟其請求之基礎事
    實同一，且不甚礙被告之防禦及訴訟之終結，依民事訴訟法
    第255條第1項第2款、第7款之規定，應予准許，合先敘明。
二、原告主張：兩造係多年好友，雙方因有買賣、合夥、借貸暨
    受任處理案件等情，金錢往來錯綜複雜，而原告之帳務均由
    甲○○（即本件訴訟代理人）代管，平日極少過問，致令被
    告藉機混充，予取予求，查93年間原告簽發系爭支票予被告
    ，並無任何對價關係，屢經催討被告返還，被告置之不理，
    甚且提示請求付款。為此，訴請確認被告就系爭支票之債權
    不存在。又被告收受系爭支票係無法律上之原因而受利益，
    依不當得利之法律關係請求被告返還系爭支票等語。並聲明
    ：（一）確認被告就系爭支票之債權不存在；（二）被告應
    返還系爭支票。
三、被告則以：原告主張兩造間就系爭支票無對價關係，有違交
    易慣例，屬變態事實，原告應舉證說明為何簽發交付系爭支
    票予被告之原因事實。其次，系爭支票簽發之緣由，係原告
    於93年10月20日向被告借款60萬元，被告從其在中國農民銀
    行國醫中心分行000-00-00000-0帳戶轉匯入原告在台北市第
    一信用合作社昆明分社00000000000000000000號帳戶內，原
    告為擔保該借款清償，簽發發票日93年11月30日、付款人台
    北市第一信用合作社昆明分社、票號FS0000000號、面額60
    萬5,000元之支票一紙交付被告，嗣該支票即將屆期前，原
    告告知被告無法兌現，被告乃應原告要求逾93年11月25日撤
    票，原告另簽發系爭支票交付被告仍用以擔保上開借款清償
    （其中60萬元為本金、6,000元為利息），詎屆期經原告提
    示竟遭退票，系爭支票並非無對價關係等語資為抗辯。並聲
    明：駁回原告之訴。
四、兩造不爭執之事實：
（一）系爭支票為真正。
（二）原告簽發系爭支票予被告，係向被告借款60萬元。
（三）原告有收到被告交付60萬元。
五、兩造之爭點及論述：
    原告主張被告係無對價取得系爭支票等語，為被告所否認，
    並以前揭情詞置辯。是本件兩造所爭執之處，應在於被告是
    否有交付系爭支票借款60萬元與原告？原告主張被告就系爭
    支票之債權不存在是否有理？原告請求被告返還系爭支票是
    否有理？經查：
（一）按票據乃文義證券及無因證券，故票據上之權利義務，悉
      依票上所載文義定之，與其基礎之原因關係係各自獨立，
      。票據上權利之行使，不以其原因關係存在為前提，從而
      執票人行使票據上權利時，就其基礎之原因關係確係有效
      存在，並不負舉證責任。反之，若票據債務人以自己與執
      票人間所存抗辯之事由，對抗執票人，依票據法第13條規
      定意旨觀之，固非法所不許，惟應由票據債務人就該抗辯
      事由負舉證之責任。
（二）本件被告抗辯原告簽發系爭支票交付予被告之緣由，係原
      告於93年10月20日向被告借款60萬元，被告從已在中國農
      民銀行國醫中心分行000-00-00000-0帳戶轉匯款項入原告
      在台北市第一信用合作社昆明分社00000000000000000000
      號帳戶內，原告為擔保該借款清償，簽發發票日93年11月
      30日、付款人台北市第一信用合作社昆明分社、票號FS00
      00000號、面額60萬5,000元之支票一紙交付被告，嗣該支
      票即將屆期前，原告告知被告無法兌現，被告應原告要求
      於93年11月25日撤票，原告另簽發系爭支票交付被告用以
      擔保上開借款清償（其中60萬元為本金、6,000元為利息
      ）等事實，業據提出被告在中國農民銀行存款帳戶對帳單
      、原告在台北市第一信用合作社昆明分社支票帳戶支票存
      款交易明細表、中國農民銀行存入票據撤回申請書、系爭
      支票及退票理由單為證，被告就以何原因關係之對價取得
      系爭支票，已盡說明之義務。次按兩造間借款往來方式，
      是由原告逐筆向被告借款，並簽發加計利息之支票交付被
      告以為清償，被告則逕將借與之款項匯入原告指定之帳戶
      中等情，為原告所是認，易言之，原告並非一次簽發、交
      付總金額之支票予被告以為債務之擔保、清償，而係針對
      各次借款逐一簽發票據以為擔保或清償。又參以原告自承
      「伊簽發系爭支票予被告係向被告借款60萬元」、「伊有
      收到被告交付60萬元」等語，及原告係在被告交付上開60
      萬元與撤回提示上開面額60萬5,000元之支票後，才簽發
      系爭支票交付被告等情，按諸經驗法則，被告所辯，應屬
      可信。
（三）原告雖主張兩造於93年8月20日至93年11月10日之資金往
      來共7筆，原告向被告借4筆共為200萬元，被告共匯200萬
      元（即93年8月19日50萬元、93年9月8日50萬元、93年10
      月20日60萬元、93年11月10日40萬元）予原告，原告交付
      被告3張票據予被告兌現201萬4,000元，業已全部清償上
      開借款，惟就原告簽發系爭支票向被告借款部分，被告並
      未交付借款云云，為被告所否認，揆諸首揭說明，原告自
      應就其抗辯事由負舉證責任。然原告不僅就兩造間借款往
      來及如何簽發票據清償乙節，前後供述不一，且未舉證以
      實其說，尚難僅以其自製資金往來明細資料，即認其主張
      為真正。又原告未舉證其就系爭93年10月20日借款60萬元
      部分，另有簽發何支票交付被告以供擔保或清償（含本金
      及利息），且若被告未交付借款，原告何以會交票予被告
      ？何以未即時向被告提出異議請求交款，而直至被告提示
      系爭支票遭退票後事隔一段時間方提起本件訴訟爭執？綜
      上諸情，原告之主張，有悖於兩造間借款往來之方式，亦
      有違經驗法則，難信屬實。
六、綜上所述，原告主張被告係無對價取得系爭支票，並未舉證
    以實其說，其又未能證明系爭支票之債務業已清償，則被告
    持有原告簽發之系爭支票，對於原告自得行使票據債權，而
    有系爭支票債權存在。從而，原告請求確認被告就系爭支票
    之債權不存在，並依不當得利之規定請求被告返還系爭支票
    ，為無理由，應予駁回。
七、本件為判決基礎之事證已臻明確，兩造所為之其他主張、陳
    述並所提之證據，經審酌後，認均與本件之結論無礙，不再
    一一論述，併予敘明。
八、訴訟費用負擔之依據：民事訴訟法第78條。
中    華    民    國    95    年    8    月    25     日
                     民事第六庭    法  官  曾部倫
以上正本係照原本作成
如對本判決上訴，須於判決送達後20日內向本院提出上訴狀
中    華    民    國    95    年    8     月    28    日
                                    書記官  謝梅琴


司法院資訊處製作；財團法人民間司法改革基金會備份。
